臺灣屏東地方法院民事判決　九十一年度訴字第一八九號
　　原　　　告　甲○○
　　被　　　告　乙○○
右當事人間請求履行契約等事件，本院判決如左：
    主      文
原告之訴駁回。
訴訟費用由原告負擔。
    事      實
甲、原告方面：
一、聲明：被告應將坐落屏東市○○段○○段七三九地號土地、面積九十五平方公尺
    所有權全部，及其上同段建號二八二號建物即門牌號碼屏東市精忠巷一之五號四
    層樓房面積一三九．六一平方公尺所有權全部移轉登記予原告指定之人。
二、陳述：
（一）坐落屏東市○○段○○段七三九地號土地、面積九十五平方公尺，及其上同段
      建號二八二號建物即門牌號碼屏東市精忠巷一之五號四層樓房面積一三九．六
      一平方公尺（下稱系爭房地）為原告所有，惟信託登記於被告乙○○名下。此
      有兩造所不爭執卷附之合約書（下稱系爭合約書）內載：「有關登記於乙○○
      名下之房屋及土地（坐落於屏東市精忠巷一之五號）實為甲○○所有可證。」
      原告並於九十年十二月三十日以存證信函通知將出售房地，請被告配合辦理，
      已有終止信託之意思表示，詎被告竟拒不配合辦理違反上揭合約書所約定之事
      項，因此提起本訴。
（二）若本院認上揭存證信函未有終止信託關係之意思表示時，原告再以本訴狀之送
      達，做為終止兩造間信託契約之意思表示。
（三）被告雖以合約書中兩造約定「本貸款不得為遲誤繳納之情事，否則無效」，抗
      辯該合約書內容因原告未依約繳納本息，已屬無效。被告已無辦理過戶之義務
      云云，惟查：
  １、上開約定之真意應為原告在提出過戶要求之前，不得遲誤繳納，此係因如果可
      順利將所有權移轉登記予第三人，則透過銀行代償之程序，原告即可依約清償
      以被告為債務人之抵押債務，此亦可由原告已覓妥買受人欲出售之不動產買賣
      契約書第二條第三項約定：「尾款限於銀行貸款核下日支付新台幣貳佰柒拾萬
      元正，另原銀行金額抵付買賣價款」可參。是被告抗辯上開約定係指原告須先
      將其債務清償乙情，又證人詹明傳亦證稱須債務還清後才能過戶予原告指定之
      人，均不合常理，委無可採。
  ２、何況原告於信託登記後即按月繳付貸款本息，而於九十年十二月尋得買主，訂
      約後，以電話及存證信函通知被告辦理過戶時，遭其拒絕配合，影響原告與第
      三人間之買賣契約，原告始自九十一年一月起始未繳納本息。
  ３、另被告不顧兄弟之親情，竟於九十年八月間向本院提出假扣押聲請，以一百零
      八萬元供擔保，假扣押原告全部之財產，包括所有金融機構之存款，全部數十
      筆不動產，致原告資金、資產全遭凍結，無法週轉，才須出售系爭房地以解決
      財務危機，乃被告竟不予配合，百般刁難，欲致原告走投無路，其心態實屬可
      議。
（四）依上所述，亦即被告違反約定在先，兩造間之信託關係，已告終止，被告自應
      依系爭合約書之約定將系爭房地返還予原告指定之人；而被告所執貸款未清償
      乙節，與原告之請求並非同種債務，自無同時履行抗辯之問題，被告自不得執
      此主張無返還之義務。
（五）若如被告解釋因貸款本息未繳則合約書無效，被告即無返還信託物之義務，亦
      即保有所有權，則不僅法律效果太懸殊，亦不符情理，蓋僅因一、二期未繳本
      息，此時並不會導致被告信用造成任何損害，且銀行亦未對被告為任何訴訟或
      強制執行之動作，在被告無任何損害下，竟仍可拒絕依約履行，實非事理之平
      。更何況本件係因被告先違反約定不配合辦理過戶而產生，被告違約在前，竟
      又拒不履行，亦不合誠信，是被告主張實無理由。
三、證據：提出合約書、建物登記謄本、土地登記謄本、存證信函、房屋稅籍證明書
    、不動產買賣契約書、本院假扣押裁定、本院執行命令、財產明細表各一份為證
    。
乙、被告方面：
一、聲明：如主文所示。
二、陳述：
（一）系爭合約書之約定已經無效，因為系爭合約書備註部分，明確註明原告對以被
      告名義向銀行貸款之本息「不得延誤繳納之情事，否則無效」。而原告已先後
      於民國（下同）九十年七月份起，停止繳納土地銀行民雄分行之貸款利息，八
      、九月份遲延繳納屏南合作金庫之貸款繳息，並自九十一年一月份起已停止繳
      息至今（九十一年三月十八日由被告親自繳息完畢）。
（二）系爭合約書明白約定：原告甲○○應先行負責塗銷被告對於銀行之債務責任，
      被告始同意配合辦理事宜，但原告至今尚未塗銷被告對銀行之債務，因此，被
      告無須提供印鑑等其他證件之必要。
（三）原告自九十年七月起已陸續拒絕繳納土地銀行與合作金庫之貸款本息，已嚴重
      違反誠信原則約定，並經嘉義地方法院九十年訴字第六三五號判決確定在案。
（四）被告經原告要求塗銷其所有坐落高雄市○鎮區○○路及高雄市○○區○○路等
      相關不動產及中興商業銀行、台新國際商業銀行高雄分行之銀行存款的假扣押
      ，以辦清償原告積欠被告之債務，被告信以為真之情況下，已於九十年九月撤
      銷上述財產之假扣押，並經高雄地方法院通知在案，但原告至今未履行諾言。
      原告又於九十一年一月底要求被告無條件撤銷其所有高雄市○○路不動產第二
      順位抵押權，以便出售該不動產，並答應九十一年二月十五日前歸還積欠原告
      之債務，但迄今也未依約歸還，被告於同年四月十五日申請土地及建物登記謄
      本，方知原告早將該不動產脫產完成。
三、證據：提出台灣土地銀行催告書、台灣省合作金庫催告書、合約書、借貸契約書
    、財產清冊、嘉義地方法院九十年訴字第六三五號民事判決及其確定證明書各一
    份，合作金庫放款帳務資料查詢單、他項權利證明書、土地及建物登記謄本各二
    紙，高雄地方法院通知函三件。並聲請訊問證人詹明傳、詹明正、詹金英。
    理      由
一、原告主張兩造間簽定系爭合約書一份，而系爭房地雖登記在被告名下，實為原告
    所有，並提出與所述相符之合約書及房屋暨土地登記謄本各一紙為證，且為被告
    所不爭執（見本院九十一年四月二十九日之言詞辯論筆錄），自堪信為真實。
二、原告主張依系爭合約書之記載，系爭房地係原告所有，因信託關係才登記在被告
    名下，依該合約書之約定，被告有移轉系爭房地所有權於原告之義務，但屢經催
    討，被告均置之不理，而系爭合約書記載「今方同意甲○○有權過戶登記於任
    何指定他人並負責塗銷乙○○之債務責任」（下稱塗銷被告債務條款）以及「本
    貸款不得為遲誤繳納之情事，否則無效」（下稱合約無效條款）等語之真意，分
    別係指原告將系爭房地過戶給第三人之後要將被告積欠銀行之債務塗銷，以及原
    告提出系爭房地過戶要求之前，原告不得有遲延繳納貸款之情事，因被告不辦理
    配合過戶，且將原告財產假扣押，原告才未繳納銀行貸款；且原告已於九十年十
    二月三十日以存證信函通知被告將出售系爭房地，請被告配合辦理，已有終止信
    託之意思表示，詎被告竟拒不配合辦理違反系爭合約書所約定之事項，若法院認
    上揭存證信函未有終止信託關係之意思表示時，原告再以九十一年五月三十日準
    備書狀之送達，做為終止兩造間信託契約之意思表示等語，被告則以系爭合約書
    中所稱塗銷被告債務條款之意乃指原告需先將被告積欠銀行之貸款塗銷後，被告
    才有將系爭房地過戶之義務，而合約無效條款之意則指原告若有遲誤繳納貸款之
    情事時，系爭合約書之約定就無效等語置辯。原告執系爭合約書請求被告應將系
    爭房地所有權移轉登記予原告指定之人，被告則以前情置辯，因此，本件之爭點
    為：被告得否以塗銷被告債務條款以及合約無效條款，作為拒絕原告請求之依據
    ，現分述如下：
三、按解釋意思表示，應探求當事人之真意，不得拘泥於所用之辭句。民法第九十八
    條定有明文。又按解釋當事人所立書據之真意，以當時之事實及其他一切證據資
    料為其判斷之標準，不能拘泥字面或截取書據中一二語，任意推解致失真意。最
    高法院十九年上字第二十八號著有判例可資參照。經查：原告主張依系爭合約書
    之約定被告應先將系爭房地過戶於原告指定之人後，原告才需塗銷被告之債務等
    情，然由系爭合約書本文記載：「有關登記在乙○○（甲方）名下之房屋及土地
    （座落於屏東市精忠巷一之五號）實為（乙方）甲○○所有，且其設定於屏東市
    合作金庫貸款新台幣貳佰伍拾萬元整，全數為甲○○取用。今方同意甲○○有
    權過戶登記於任何指定他人，並負責塗銷乙○○之債務責任，且乙○○同意無條
    件配合辦理事宜，方均願誠意辦理，如有一方失約，原無條件賠償對方因而損
    失費用之兩倍費用。並放棄先訴抗辯權。恐口無憑，特立此約為證。」及附註載
    稱：「有關過戶移轉之費用全部由甲○○負擔。本貸款不得有遲誤繳納之情事，
    否則無效。」等語，並無法推論出原告所稱被告有先為移轉系爭房地所有權之義
    務，難認原告已舉證以實其說；而被告抗辯稱：系爭合約書本文所稱「今方同
    意甲○○有權過戶登記於任何指定他人，並負責塗銷乙○○之債務責任」等語之
    意，係指原告應先將被告積欠銀行之貸款清償完畢後，被告才有將系爭房地所有
    權移轉之義務等語，業據證人即兩造之兄弟詹明傳到庭證述：「我均在場，見證
    人是我的簽名，當時是甲○○拿乙○○的房屋去抵押借款，借出之錢甲○○拿去
    做生意，簽合約書約定甲○○要將乙○○的債務償還後才將房屋過戶給甲○○指
    定的人，遲誤無效之約定是指在甲○○將乙○○債務還清之前，不得有遲誤繳納
    貸款之情形，否則合約就會無效。」等語在卷（見本院九十一年四月二十九日言
    詞辯論筆錄），證人詹明傳與兩造均有手足之情誼，難認其有偏袒被告之處；且
    由上開合約書及系爭房地之土地、建物登記謄本之記載可知，原告係以被告名義
    向銀行借貸新台幣（下同）二百五十萬元供自己花用，並將系爭土地設定抵押權
    供銀行作為擔保之用，若如原告所言，被告將系爭房地所有權移轉予原告指定之
    人的義務先於原告將被告積欠銀行之債務塗銷，則日後被告將系爭房地所有權移
    轉後，原告不替被告將積欠銀行之貸款清償，被告豈不喪失債權之擔保？兩造為
    解決彼此間之借款紛爭，特書立系爭合約書，被告豈有答應原告其所積欠之債權
    無須擔保之要求？是被告之抗辯稱原告清償被告積欠銀行之貸款債務的義務先於
    被告將系爭房地所有權移轉之義務，顯與常情相符，較為可採。
四、被告又抗辯稱因原告遲誤繳納銀行貸款，所以系爭合約書已經無效乙節，業據證
    人即兩造手足詹明正、詹金英分別到庭證述：『合約書上的簽名是我簽的，當時
    因為兩造有債務糾紛，請我到場做證，合約書上之所以會記載「本貸款不得為遲
    誤繳納之情事」是指原告有向被告借錢，原告不會遲延還被告這筆錢，如果有遲
    延還，原告不能請求被告將房屋過戶給他。』、『簽約時我在場，當天是談二筆
    債務，合計六百五十萬元，其中一筆是民雄的房屋四百萬，另一筆是屏東的房屋
    二百五十萬，當時被告有說，我只是一薪水階級無力負擔銀行貸款，原告極力保
    證他會負擔銀行貸款，如果沒有付銀行貸款，原告就說合約無效，我不會要求被
    告將房屋過戶給我，所以才在合約簽完補記「本貸款不得為遲誤繳納之情事」。
    』等語在卷（均見本院九十一年五月二十三日之言詞辯論筆錄），而證人詹明正
    、詹金英與兩造均有手足之情，難認渠等有獨偏袒被告之處，原告陳稱渠等與被
    告關係密切，證詞不可採，顯與常情有違，不足採信，是堪信渠等之證述為可採
    。再者，系爭合約書係於八十九年六月二十五日所簽定，原告係於九十年十二月
    份通知被告應將系爭房地辦理過戶事宜，業據原告陳稱在卷（見本院九十一年四
    月二十九日、同年五月二十三日之言詞辯論筆錄），並提出存證信函一紙為證，
    而系爭房地向合作金庫銀行股份有限公司貸款之二百五十萬元之利息，原告自九
    十年七月份以後即有為遲延繳納之情事，雖於同年十月九日有繳納積欠之利息，
    但於同年十二月份以後，又有遲延繳納之情事，迄九十一年三月十八日才由被告
    將遲延繳納之利息付清，而原告自陳上開合約無效條款之真意係原告提出過戶要
    求之前，原告不得有遲誤繳納貸款之情事，否則系爭合約書無效（見本院九十一
    年四月二十九日之言詞辯論筆錄），由上述觀之，原告於通知被告移轉系爭房地
    所有權前即九十年十二月份以前，已有遲誤繳納貸款之舉，是堪認被告抗辯稱因
    原告遲誤繳納貸款，已使系爭合約書無效，被告並無依約移轉系爭房地所有權之
    義務，洵屬有據。
五、至於原告陳稱系爭房地原為其所有，係因信託關係所以登記在被告名下，原告曾
    以存證信函通知將出售該房地，請被告配合辦理，已有終止信託之意思表示，若
    該存證信函尚未有終止信託之意思表示，現以訴狀之送達做為終止信託契約之意
    思表示，被告自應將系爭房地移轉予其所指定之人乙節。查系爭房地雖實際上為
    原告所有，為兩造所不爭，然由系爭房地之登記謄本記載，被告係均於八十八年
    四月二十日登記取得系爭房地之所有權，均於同年四月二十八日設定最高限額三
    百萬元之抵押權予合作金庫銀行股份有限公司擔保被告所借貸之債務，而由上開
    系爭合約書之記載可知，該筆向合作金庫銀行股份有限公司借貸之債務係由原告
    以被告名義向該銀行借款花用，因此，堪認系爭房地登記在被告名下，係因原告
    花用被告向合作金庫銀行股份有限公司借貸所取得金錢，因而作為積欠被告債務
    之擔保，是原告主張系爭房地係信託登記在被告名下，欲終止信託契約，委無足
    採。
六、綜上所述，依系爭合約書之約定，原告需先塗銷被告積欠銀行之債務後，被告才
    有移轉系爭房地所有權之義務，且系爭合約書已因原告遲誤繳納貸款利息而歸於
    無效，是原告執系爭合約書，據以提起本訴，請求被告應將系爭房地所有權移轉
    於原告指定之人，洵屬無據，自不應准許，應予駁回。
七、而原告請求傳訊其妻到庭證述系爭合約書之真意，因系爭合約書之真意已據證人
    即兩造之手足詹明傳、詹明正、詹金英到庭證述在卷，而證人詹明傳、詹明正、
    詹金英與兩造之關係相同，渠等之證述顯較原告之妻無偏頗之可能，是本院認為
    無再傳訊原告之妻的必要；另兩造其餘攻擊防禦方法及舉證，核與判決結果無影
    響，爰不一一論列，併此敘明。
據上論結，原告之訴為無理由，依民事訴訟法第七十八條，判決如主文。
中　　　華　　　民　　　國　　九十一　　年　　　六　　　月　　　六　　　日
                                    臺灣屏東地方法院民事第二庭
~B法　　　官　陳淑勤
右為正本係照原本作成。
如不服本判決，應於收受送達後二十日內向本院提出上訴書狀。
~B法院書記官　劉淑蓉
中　　　華　　　民　　　國　　九十一　　年　　　六　　　月　　　七　　　日
